臺灣花蓮地方法院民事簡易判決
                                    110年度花簡字第336號
原        告  張明良

訴訟 代理 人  湯文章律師
被        告  林枝福
              林玉秀
              林亞例
兼上三人共同
訴訟 代理 人  林玉華
被        告  陳建州
              曾冠耀
              林阿財
              陳財福
上列當事人間請求確認袋地通行權存在事件，本院於中華民國11
0年10月21日言詞辯論終結，判決如下：
    主  文
確認原告就被告陳建州所有坐落花蓮縣○○鄉○○段000地號土
地，如附圖即花蓮地政事務所民國110年1月22日複丈成果圖所示
斜線A部分（面積45.03平方公尺）之土地有通行權存在，被告陳
建州應容忍原告通行。
確認原告就被告陳財福、林阿財所共有坐落花蓮縣○○鄉○○段
000地號土地，如附圖即花蓮地政事務所民國110年1月22日複丈
成果圖所示斜線B部分（面積117.6平方公尺）之土地有通行權存
在，被告陳財福、林阿財應容忍原告通行。
確認原告就被告曾冠耀所有坐落花蓮縣○○鄉○○段000地號土
地，如附圖即花蓮地政事務所民國110年1月22日複丈成果圖所示
斜線C部分（面積99.09平方公尺）之土地有通行權存在，被告曾
冠耀應容忍原告通行。
確認原告就被告林枝福、林玉秀、林亞例、林玉華所共有坐落花
蓮縣○○鄉○○段000地號土地，如附圖即花蓮地政事務所民國1
10年1月22日複丈成果圖所示斜線D部分（面積200.89平方公尺）
之土地有通行權存在，被告林枝福、林玉秀、林亞例、林玉華應
容忍原告通行。
被告不得妨礙原告行使前項通行權，且不得設置障礙物或為任何
妨礙原告通行之行為。
訴訟費用新臺幣元由被告陳建州負擔十分之一，餘由原告負擔。
    事實及理由
一、被告曾冠耀、林阿財、陳財福經合法通知，無正當理由未於
    最後言詞辯論期日到場，依原告聲請為一造辯論判決。
二、原告主張：
  ㈠伊所有坐落花蓮縣○○鄉○○段000○000地號土地（下稱系爭土地
    ）之使用分區為特定農業區之農牧用地，因伊於系爭土地上
    從事稻米耕作，為求耕作效率並兼顧土地利用與成本，有使
    用農用機具耕耘之需求、並有以中型貨車載運種植之稻米或
    收成之必要，惟系爭土地四周均臨他人之土地，雖有寬度約
    0.5至1公尺之田埂可供人徒步行走使用，惟現今農業用地甚
    少以傳統人力方式耕作，且系爭土地面積合計為4,537.74平
    方公尺（約1372.66坪），若非以機械化之農業機具操作，
    恐將無法合理利用，是以考量人車通行及農業機械化之需求
    ，暨將來運送肥料、農作產品及農業機具之便利，應有至少
    寬度3公尺之道路方為適宜，惟現存可供聯絡至公路之田埂
    兩旁因長年種植水稻，土質極為鬆軟，且多為爛泥，一般貨
    車及農耕機根本無法通行，原告曾多次為求耕作及收成而試
    行通過，惟通常會發生車輪卡進田埂、甚致機具翻復之窘境
    ，足見現存之田埂並不足以供農耕機具及貨車通行，是以系
    爭土地雖有田埂可通至公路，但其聯絡並不適宜，致不能為
    通常使用，應屬民法第787條之袋地。
  ㈡又行經被告被告陳建州所有之坐落花蓮縣○○鄉○○段000地號土
    地、被告陳財福與林阿財所共有之坐落同段455地號土地、
    被告曾冠耀所有之坐落同段456地號土地、被告林枝福、林
    玉秀、林玉華、林亞例等4人共有之坐落同段474地號土地，
    如附圖所示斜線部分，為系爭土地通行至公路最近且損害鄰
    地最小之方式，爰依民法第787條第1項規定提起本件訴訟等
    語。並聲明：如主文第1、2項所示。
三、被告林玉華等4人、陳財福、林阿財雖未於最後言辯期日到
    庭，據其先前到庭陳述則均以：同意原告之通行方案；被告
    曾冠耀則到庭表示：沒有意見；被告陳建州則以：不同意原
    告通行，現場已有約2公尺寬之田埂可供通行，堪供種植水
    稻所用，又伊前與本件被告林玉華等4人間袋地通行權事件
    ，前經鈞院花蓮簡易庭104年度花簡字第169號及105年度簡
    上字第25號判決（下稱另案）駁回通行權確定在案等語，資
    為抗辯，並聲明：原告之訴駁回。
四、法院之判斷：原告主張系爭土地為袋地，有通行如主文所示
    路徑之必要等事實，業據提出上開土地土地登記謄本、地籍
    圖謄本、現場彩色照片等件為證，核屬相符，且為被告陳建
    州以外之被告所不爭執，自堪信為真實。被告陳建州雖以前
    詞置辯，經查：
  ㈠按土地因與公路無適宜之聯絡，致不能為通常使用時，除因
    土地所有人之任意行為所生者外，土地所有人得通行周圍地
    以至公路，民法第787條第1項定有明文。所謂土地與公路無
    適宜之聯絡，致不能為通常之使用，其情形不以土地絕對不
    通公路為限，即土地雖非絕對不通公路，因其通行困難以致
    不能為通常之使用時，亦應許其通行周圍地以至公路。又袋
    地通行權，非以袋地與公路有聯絡為已足，尚須使其能為通
    常之使用。而是否為通常使用所必要，除須斟酌土地之位置
    、地勢及面積外，尚應考量其用途；再按鄰地通行權為土地
    所有權之擴張，其目的在解決與公路無適宜聯絡之土地之通
    行問題，自應限於地要之程度，且應選擇對鄰地損害最少之
    處所為之（最高法院53年度台上字第2996號判例、91年度台
    上字第2035、1341、576號判決意旨參照）。
  ㈡查原告所有之系爭土地現供種植水稻之用，及四鄰均為他人
    土地所圍繞，未直接毗鄰公路等情，業據本院會同兩造及花
    蓮地政事務所派員履勘現場屬實，分別製作勘驗筆錄及現場
    簡圖附卷可稽，復有地籍圖、土地登記謄本及現場彩色列印
    照片附卷佐參，至於被告陳建州雖辯稱：現場已有約2公尺
    寬之田埂可供通行云云；惟經本院赴現場履勘，該處並無寬
    達2公尺之田梗，而被告陳建州就此並未舉證說明，是被告
    此部分抗辯，核與事實不符，尚難採認。準此各情，原告主
    張系爭土地屬於袋地，且無道路為適宜聯絡，致不能為通常
    使用，其依首揭法條規定，對於周圍地即有通行權存在，自
    有憑據。
  ㈢又原告所有系爭土地既供種植水稻使用，堪認確有整地、播
    種、翻土、施肥、除草、病蟲害防治、採收等工作需求，揆
    諸上開規定及判決意旨，並衡酌系爭土地面積為4,537.74平
    方公尺（約1372.66坪）及現代農業機械化之需求，足認須
    透過農耕機等大型農用機具輔助耕作及運輸等方式，方能充
    分發揮系爭土地之經濟效用，而今一般農用機具之寬度約為
    2公尺至2.5公尺，在農業使用合理使用範圍，再加上通行安
    全起見，原告請求通行如附圖斜線部分所示寬3公尺之路徑
    ，堪認對周圍地影響較小，尚稱允當，應予准許。
  ㈣末按土地所有人取得袋地通行權，周圍地所有人或其他占有
    人均有容忍之義務。倘予以阻止或為其他之妨害，通行權人
    自得請求予以禁止或排除。原告既已取得袋地通行權，則其
    請求被告不得妨礙原告行使前項通行權，且不得設置障礙物
    或為任何妨礙原告通行之行為，經核亦有理由，應予准許。
五、從而，原告本於袋地通行權之法律關係，請求判決如主文第
    1至4項所示，為有理由，應予准許。
六、本件事證已臻明確，兩造其餘攻擊防禦方法及舉證，經審酌
    後與判決結果不生影響，爰不再贅詞論列。
七、訴訟費用負擔之依據：民事訴訟法第78條、80條。
中　　華　　民　　國　　110 　年　　10　　月　　28　　日
                  花蓮簡易庭  法  官  李可文
以上正本係照原本作成。
如不服本判決，應於送達後20日內，向本院提出上訴狀（上訴狀
須表明上訴理由）並繳納上訴審裁判費；如於本判決宣示後送達
前提起上訴者，應於判決送達後20日內補提上訴理由書（均須按
他造當事人之人數附繕本）。
如委任律師提起上訴者，應一併繳納上訴審裁判費。
中　　華　　民　　國　　110 　年　　10　　月　　28　　日
                              書記官  陳雅君